---
title: "Przekształcanie danych - moduł 3"
output: html_document
author: "Tomasz Olczyk"
editor_options: 
  chunk_output_type: console
---

```{r setup, include=FALSE}
knitr::opts_chunk$set(echo = TRUE)
```



## Biblioteki użyte w tym modul

```{r}

library(tidyverse)
library(readxl)
library(here)
library(janitor)

```




### Dane do tego modulu


Te same dane używając here::here

```{r}
panteon <- read_csv(here("dane", "panteon_s.csv"))
```


Te same dane na githubie w razie kłopotów

```{r}
panteon <- read_csv("https://raw.githubusercontent.com/Tomasz-Olczyk/wizualizacjaR/main/podstawy/panteon_s.csv")
```

# Biblioteka dplyr i przsształcanie danych

## Wybór kolumn (zmiennych) - select


Select wyodorębnia przydatny podzbiór danych, korzystając z operacji opartych na nazwach zmiennych, inaczej  mówiąc selekcjonuje kolumny




```{r}

# glimpse pozwala zajrzeć do struktury ramki danych podobnie jak bazowa funkcja str
glimpse(panteon)
```


```{r}
dwie_kolumny <- select(panteon, name, gender)
```

```{r}
od_3_5 <- select(panteon, 3:5)
```



```{r}
trzy_kolumny <- select(panteon, gender, name)
```


### Inne przydatne funkcje selekcjonujące dla kolumn


starts_with() #zaczyna się od ciągu znaków
ends_with() # kończy się na ciągu znaków
contains() ##zawiera
matches() ##zawiera



Minus stawiamy przed zmienną która ma zostać usunięta z ramki danych 


```{r}
# mtcars należących do biblioteki datastes z bazowego R

glimpse(mtcars)

```

```{r}
mtcars_bez_kolumn_zaczynających_się_od_d <-select(mtcars, -starts_with("d")) # - przed starts_with znaczy w tym wypadku oprócz zaczynających sięod
```


```{r}
od_c <- panteon %>%
  select(starts_with("c"))
```


```{r}
bez_c <- panteon %>%
  select(-starts_with("c"))
```


```{r}
bez_c <- select(panteon, -starts_with("c"))
```

```{r}
losowo <- select(panteon, 3:7, 9:10)
```

```{r}

names(mtcars_bez_kolumn_zaczynających_się_od_d) #funkcja names() zwraca nazwy kolumn(zmiennych) w ramce danych

```

### Funkcje pomocnicze funkcji select


starts_with("abc") -  wybiera nazwy rozpoczynające się od „abc”

ends_with("xyz"-wybiera nazwy kończące się na „xyz”

contains("ijk") _ wybiera nazwy zawierające „ijk”.

matches("(.)\\1") # wybiera zmienne pasujące do wyrażenia regularnego

subset_mtcars <- select(mtcars, matches("pg|gea")) 

```{r}

# wybiera kolumny w których jest ciąg znaków en lub cou

en_lub_cou_2 <- panteon  %>%
  select(matches("en|cou"))
```



### Zmiana nazw kolumn: rename

Selekcjonując kolumny możemy od razu zmienić ich nazwy

Schemat: select(ramka_danych, nowa_nazwa = stara_nazwa)

```{r}
starwars_waga_Wzrost <- select(starwars, wzrost = height, masa = mass)
```



Do bezpośedniej zmiany służy funcja rename. Schemat zmiany nazwy jak w przypadku select.

rename()  zachowuje wszystkie zmienne, które nie zostały podane jawnie

```{r}

starwars_pl <- rename(starwars,  
                      wzrost = height,
                      masa = mass) # drugi argument jest nową nazwą kolumny/zmiennej

```



##  Podzbiory obserwacji: funkcja filter()

Funkcja filter  umożliwia tworzenie podzbioru obserwacji na podstawie ich wartości


Wybieramy wszystkie postacie z Gwiezdnych Wojen o wzroście powyżej 200 cm

```{r}


View(starwars)

```


```{r}

glimpse(starwars)

```



```{r}

zieloni <- filter(starwars, skin_color == "green")

```


### Odfiltrujmy postacie ze zbioru starwars o wzroście powyżej 200 cm i o masie poniżej średniej



```{r}

mean(starwars$mass, na.rm = TRUE)

```



```{r}
tacy <- filter(starwars, height > 200 & 
           mass < mean(starwars$mass, na.rm = TRUE)
                 ) 
```


Funkcje z pakietu dplyr nigdy nie modyfikują danych wejściowych dlatego 
przkształcone dane trzeba zapisać do nowej ramki danych. 


```{r}
kobiety_pow_śr <- filter(panteon, gender == "Female", 
                         AverageViews > mean(AverageViews, na.rm = TRUE))

```


### użycie operatora %in%

%in% stosujemy kiedy mamy zbiór warunków filtrujących

x  %in% y - zostanie wybrany każdy wiiersz, w którym x jest jedną z wartości w y
 

Wybierzmy osoby ze zbioru Panteon urodzone w czasie wojen światowych

```{r}

urodzeni_w_czasie_wś <- filter(panteon, birthyear %in% c(1914:1918, 1937:1945))

```


Szybkie podsumowanie funkcją table:

```{r}
tabela <- table(urodzeni_w_czasie_wś$birthyear)
```

```{r}
barplot(table(urodzeni_w_czasie_wś$birthyear))
```

```{r}
ggplot(data = data.frame(table(urodzeni_w_czasie_wś$birthyear))) +
         geom_col(aes(x = Var1, y = Freq))
```




### Zadanie stwórzmy ramkę danych mężczyzn z Afryki ze zbioru Panteon, urodzonych po 1950


### funkcja between jako część filtrowania 


```{r}

?between() # dla wektora liczb

```



```{r}

boomerzy <- filter(panteon, between(birthyear, 1945, 1960))

```


```{r}
boomerzy2 <- filter(panteon, birthyear >= 1945 & birthyear <= 1960)
```

### filtrowanie wierszy na podstawie ciągów znaków


#### Jak wyszukać te postacie z Gwiezdnych Wojen, które mają częściowo zieloną skórę?


```{r}
zieloni <- starwars %>%
  filter(skin_color == "green")
```


```{r}
bez_zielonych <- starwars %>%
  filter(skin_color != "green")
```


```{r}
bez_zielonych_t <- starwars %>%
  filter(!skin_color == "green")
```


Filtrowanie przez ciagi znaków.

```{r}

?grepl


```


```{r}

?str_detect()


```


```{r}

Green_and_grepl <-  filter(starwars, grepl("green", skin_color))
```

```{r}


Green_and_grepl_str <-  filter(starwars, str_detect(skin_color, "green"))
```



```{r}

?stringr::str_detect()

```


```{r}

Green_and_stringr <-  filter(starwars, 
                             str_detect(skin_color, "green"))
```


```{r}

?contains
?str_detect

```


### Zadanie Marie z XIX w.

Wybierzmy ze zbioru panteon osoby płci żeńskiej o imieniu Maria lub Marie urodzone w XIX wieku.



## Potoki


```{r}

kobiety_po1900 <- panteon %>% 
  filter(gender == "Female" & birthyear >= 1900) 

```

```{r}
ggplot(kobiety_po1900, aes(x = HPI, y = L_star)) +
  geom_point() +
  geom_text(data = filter(kobiety_po1900, L_star > 50), aes(label = name)) + 
 theme_classic()

```




```{r}
x <- panteon %>% 
  filter(gender == "Female" & birthyear >= 1900 & countryCode3 == "POL")
```

```{r} 
panteon %>% 
  filter(gender == "Female" & birthyear >= 1900 & countryCode3 == "POL") %>% 
  ggplot() +
  geom_col(aes(x = reorder(name, AverageViews), y = AverageViews)) +
  coord_flip() +
  labs(title = "Średnia liczba wyświetleń kobiet z Polski w zbiorze Panteon 1.0") +
  xlab("") +
  ylab("wyświetlenia")
```


```{r}

panteon %>% 
  filter(gender == "Female" & birthyear >= 1900 & countryCode3 == "POL") %>%
  ggplot() +
  geom_col(aes(x = name, y = AverageViews)) +
  coord_flip() +
  labs(title = "Średnia liczba wyświetleń kobiet z Polski w zbiorze Panteon 1.0") +
  xlab("") +
  ylab("wyświetlenia")
```

|>


```{r}


panteon %>% 
  filter(gender == "Female" & birthyear >= 1900 & countryCode3 == "POL") %>%
  ggplot() +
  geom_col(aes(x = reorder(name, AverageViews), y = AverageViews)) +
  coord_flip() +
  labs(title = "Średnia liczba wyświetleń kobiet z Polski w zbiorze Panteon 1.0") +
  xlab("") +
  ylab("wyświetlenia") 
```

```{r}

ggplot(map_data("world", region = 'Poland'), 
        aes(long, lat, group = group)) +
  geom_polygon(fill = "white", 
               color = "black") +
  geom_point(data = panteon %>% filter(countryCode3 == "POL"), aes(x = LON, y = LAT, group = name)) +
  geom_label(data = panteon %>% filter(countryCode3 == "POL", 
                                       LON > 25
                                       )
             , aes(x = LON, y = LAT, group = name, label = name)) +
coord_quickmap()
```

## Grupowanie obserwacji i podsumowania, funkcje group_by i summarise

## Podsumowanie - summarise() summarize() - podsumowania 

funkcja zwija ramkę danych do jednego wiersza


### group_by i summarize

Summarize występuje najczęściej w towarzystwie group_by, która pozwala porównywać grupy inaczej mówiąc tworzyć zgrupowane podsumowania

Np. gdybyśmy chcieli zsumować sławy  ze zbioru panteon 1.0 według kontynentów


```{r}

kontynenty <- panteon %>% 
  group_by(continentName) %>%
  summarise(sławni = n()) # funkcja n() sumuje liczbę obserwacji


```

```{r}
panteon %>% 
  group_by(continentName, gender) %>%
  summarise(suma_w =sum(AverageViews)) %>%
  ggplot() +
 geom_col(aes(x = gender, y =  suma_w, fill = gender)) +
  facet_wrap(~continentName)

```

```{r}
z <- panteon %>% 
  group_by(continentName, gender) %>%
  summarise(średnia_w =mean(AverageViews))
```



```{r}
panteon %>% 
  group_by(continentName, gender, domain) %>%
  count()
```

Możemy grupować na wielu zmiennych 

```{r}

panteon %>% 
  group_by(domain, gender, continentName) %>%
  summarise(sławni = mean(AverageViews)) 

```





```{r}
panteon %>% 
  group_by(continentName, gender) %>%
  summarise(wyświetlenia= median(AverageViews)) %>%
  ggplot() +
  geom_col(aes(x = gender, 
               y = wyświetlenia,
               fill = gender)) +
  facet_wrap(~continentName)
```

Summarsie może dotyczyć wielu typów podsumowań np. średnich


```{r}
ramka <- panteon %>%
  group_by(continentName, gender) %>%
  summarise(średnie_wyś = mean(AverageViews, na.rm = TRUE))
```


```{r}
ggplot(ramka, aes(x = gender, 
                  y = średnie_wyś, 
                  fill = gender)) +
  geom_col() +
  facet_wrap(~continentName)
```


```{r}
panteon %>%
  group_by(continentName, gender) %>%
  summarise(średnie_wyś = mean(AverageViews, na.rm = TRUE)) %>%
  ggplot(aes(x = gender, y = średnie_wyś, fill = gender)) +
  geom_col() +
  facet_wrap(~continentName)
```





## Wartości brakujące


```{r}

?is.na()

```



```{r}

is.na(starwars)

```





### Odfiltrowywaanie wartości brakujących

różnica między is.na a drop.na


```{r}

waga_GW_bez_brakujacych  <- filter(starwars, 
                                   !is.na(mass))
```


```{r}

wzrost_GW_bez_brakujących <- filter(starwars, 
                                   !is.na(height))

```


```{r}

?drop_na()


```

```{r}
starwars_drop_na <- drop_na(starwars)
```



```{r}
?na.omit
```



```{r}

starwars_na.omit <- na.omit(starwars)

```


na.omit, i drop_na Usuwają z ramki danych wszystkie obserwacje zawierające wartości brakujące.


```{r}

GW_drop_na <- starwars %>%
  drop_na()

```



```{r}

GW_na.omit <- na.omit(starwars)

```


### Imputowanie

Dygresja na temat impitowania: Prosty przykład imputowania.

```{r}
library(mice)
imputed_data <- mice(panteon, method = 'pmm', m =1)  # m = liczba imputowanych zestawów
panteon_imputed <- complete(imputed_data)


```

```{r}
test <- panteon_imputed %>%
  drop_na()
```

```{r}
test1 <- panteon %>%
  drop_na()
```


## Arrange 


```{r}

starwars <- arrange(starwars, height) # 

```



```{r}

arrange(starwars, desc(height))

```

```{r}
starwars <- arrange(starwars, desc(height))
```


```{r}

wg_masy <- arrange(starwars, desc(mass))

```

```{r}

wg_wzrostu <-  arrange(starwars, height)

```




## Tworzenie nowych zmiennych (kolumn): mutate() 

Dodawanie nowych kolumn, powstałych w wyniku wykonania funkcji na już istniejących kolumnach
- operacje różnego typu
- zawsze  dodaje nowe kolumny na końcu

Zmieniamy kolumnę z nazwami krajów w zbiorze panteon:

```{r}
panteon <- panteon %>%
  mutate(kraj = toupper(countryName))
```

Zmieniamy wzrost na cale i masę a funty w zbiorze starwars.

```{r}

starwars <- starwars %>%
  mutate(wfuntach = mass/2.204,
         wcalach = height/2.5)

```



## Rangowania

```{r}

starwars <- starwars %>%
  mutate(rangi_waga = min_rank(mass),
         wiersz = row_number())

```


```{r}
rząd <- starwars %>%
  mutate(rząd = row_number())
```



```{r}

wg_masy %>%
  slice_max(n =5, order_by = mass) %>%
  ggplot() +
  geom_col(aes(x = reorder(name, mass), y = mass)) +
  coord_flip()

```



```{r}

masa_rangowanie_procent  <- starwars %>%
  mutate(rangi = percent_rank(mass))

```



```{r}

numer_wiersza <- starwars %>%
  mutate(numer_wiersza = row_number(mass))

```





## Sample - pobieranie próby




```{r}

?slice_sample()

```

```{r}
najwyżsi <- starwars %>%
  slice_max(n=10, height)
```


```{r}
gw <- as_tibble(starwars)
```


```{r}
gwd <- as.data.frame(starwars)
```



```{r}
losowo <- slice_sample(starwars, n = 10)
```


```{r}

losowo <- slice_sample(starwars, n= 10)

```


```{r}

GW_random_ten <- starwars %>%
  slice_sample(n= 10)


```



```{r}

tail_5_GW_masa <- starwars %>%
  slice_min(n = 5, mass) #według jakiej zmiennj ma być dobrana próbka

```

## Zamiana danych długich na szerokie

Wróćmy do danych o podatkach z książki Thomasa Piketty'ego

```{r}


podatki <- read_excel(here( "dane", 
  "Chapter14TablesFigures.xlsx"), # funkcja here wskazuje ścieżkę do pliku z poziomu katalogu roboczego do pliku Chapter14TablesFigures.xlsx w katalogy "podstawy
  sheet = "TS14.1", #wybieramy arkusz z pliku
  skip = 3 # usuwamy trzy pierwsze wiersze
  ) 

```

Taki zapis nazw zmiennych nie jest zbyt przyjazny
```{r}
glimpse(podatki)
```

Automatycznie poprawia nazwy zmiennych funkcja janitor::clean_names()
 
```{r}
podatki <- janitor::clean_names(podatki)
```
  

Zwróćmy uwagę na to jaki typ ma zmienna x1 czyli w naszym wypadku rok
```{r}
glimpse(podatki)
```

Stwórzmy prosty wykres schodkowy:

```{r}
ggplot(data = podatki) +
  geom_step(aes(x = x1, y = u_k, group = 1), color = "red") +
 scale_x_discrete(breaks = c(1900, 1914, 1929, 1945, 1980, 1991, 2007)) + 
  scale_y_continuous(breaks = c(0, 0.20, 0.5, 0.75,  0.9, 1)) +
  theme_minimal() +
  labs(y = "Tax Rate", 
       x = "Year")
  
  
```

Przekształcimy dane podatki na dlugie

najpierw wyświetlimy nazwy zmiennych

```{r}
names(podatki)
```




```{r}
# Przekształcenie danych do formatu długiego z użyciem pivot_longer
podatki_long <- podatki %>%
  select(x1, u_s, u_k, germany, france) %>%
  pivot_longer(cols = -x1, # oznacza, że bierzemy wszystkie kolumny poza x1
               names_to = "Country", # nazwy kolumn znajdą się w zmiennej Country
               values_to = "Tax" # wartości z komórek znajdą się w zmiennej Tax
               ) 

```

Teraz możemy użyć magii ggplota w postaci facet Wrap

```{r}
# Tworzenie wykresu
ggplot(podatki_long, aes(x = x1, y = Tax, color = Country, group = Country)) +
  geom_step() +
  scale_color_manual(values = c("steelblue", "orange", "green", "red"), guide = "none") +
  #ylim(0, 1) +
  scale_x_discrete(breaks = c(1900, 1914, 1929, 1945, 1980, 1991, 2007)) +
  theme_minimal() +
  labs(y = "Tax Rate", x = "Year", color = "Country") +
  facet_wrap(~Country, ncol = 2)
```

## Złączenia

stwórzmy dwie ramki danych


```{r}
x <- starwars %>%
  slice_max(n = 7, height) %>%
  select(name, height)
```





```{r}

x <- slice_max(starwars, 
               n= 7, 
               height) %>%
  select(name, height)

```


```{r}

y <- starwars %>%
  filter(!is.na(mass)) %>%
  slice_max(n= 7, height) %>%
  select(name, height)

```


```{r}
pełne2 <- full_join(x, y)

```



```{r}
lewe <- left_join(x,y)
```


```{r}
prawe <- right_join(x,y)
```



```{r}
wewn <- inner_join(x,y)
```


```{r}

złączona <-  inner_join(x, y)

```

```{r}
 wzrost_zł <- inner_join(x, y, by = "height")
```



### Typy złączeń


inner_join(x,y) dopasowuje te pary obserwacji, których klucze są jednakowe

left_join(x, y) zachowuje wszystkie obserwacje z tabeli x

right_join(x, y) # zachowuje wszystkie obserwacje z tabeli y

right_join(y, x) # zachowuje wszystkie obserwacje z tabeli y

full_join(x,y) # zachowuje wszystkie obserwacje z obu tabel

```{r}
pełne <- full_join(x, y)
```

```{r}
prawe <- right_join(x, y)
```


### Złączenie filtrujące


```{r}
semi <- semi_join(x, y)
```


```{r}
anti <- anti_join(x, y)
```


```{r}
anti2 <- anti_join(y, x)
```

semi_join(x, y) # zachowuje wszystkie obserwacje w tabeli x, dla których istnieje dopasowanie w tabeli y

anti_join(x, y) # opuszcza wszystkie obserwacje w tabeli x, dla których istnieje dopasowanie w tabeli y

```{r}
anti <- anti_join(x,y)
```

```{r}
sem <- semi_join(x,y)
```


```{r}
wewn <- inner_join(x,y)
```


### Zadanie domowe 

Ze zbioru Panteon wybierzmy kraje należace niegdyś do Rzeczypospolitej Obojga Narodów (Białoruś, Litwa, Polska, Ukraina), wybierzmy osoby urodzone pomiędzy Unią Lubelską a pierwszym rozbiorem, stwórzmy wykres panelowy porównujący liczbę sławnych kobiet i mężczyzn w każdym z tych krajów. Dodajmy tytuł, podtytuł, informację o źródle, sformatujmy wykres według wybranego biblioteki ggthemes. 



### Przed modułem 4

Bibliografia integracja R Studio i Zotero
instalacja Zotero:[link](https://www.zotero.org/download/)
żeby osiągnąć pełen efekt warto zainstalować wtyczkę do przeglądarki: zotero connector na tej samej stronie

Inne wtyczki do zotero:
[link](https://www.zotero.org/support/plugins)
Z tej listy na pewno przyda nam się Better bibtex i zotfile
W trakcie instalacji powinny nam się zainstalować także wtyczki łączące Zotero z klasycznymi edytorami tekstu 

ustawianie zotero jako “dostawcy” danych bibliograficznych:
tools>global options> r markdown>citations w tej zakładce wybieramy właściwe opcje

Więcej o cytowaniach w R Markdown:
[link](https://rstudio.github.io/visual-markdown-editing/citations.html)

Repozytorium plików csl ze stylami cytowań różnych czasopism/wydawnictw:
[link](https://github.com/citation-style-language/style)

ad. artykuły naukowe, książki, zotero i integracja zotero z R Markdown:

[link](https://bookdown.org/pdr_higgins/rmrwr/adding-citations-to-your-rmarkdown.html)
Renderowanie R Markdown do pliku word:
[link](https://rmarkdown.rstudio.com/articles_docx.html)




